【裁判字號】    89,上更(一),820
【裁判日期】    891009
【裁判案由】    懲治走私條例
【裁判全文】
臺灣高等法院刑事判決                  八十九年度上更(一)字第八二號
    上  訴  人
    即  被  告  乙○○
右上訴人，因走私案件，不服臺灣基隆地方法院八十八年度訴字第四五五號，中華民
國八十八年十二月二十八日第一審判決（起訴案號：臺灣基隆地方法院檢察署八十八
年度偵字第三一三０、三四０八號），提起上訴，本院判決後，經最高法院發回，本
院更為判決如左：
    主      文
原判決關於乙○○部分撤銷。
乙○○無罪。
    理      由
一、公訴意旨略稱：被告乙○○於民國八十八年一月十八日承租「欣昌號」漁船，並
    聘僱甲○○為船長，丁○○、丙○○（以上三人均已判刑確定）則在該船上擔任
    船員。乙○○、甲○○、丁○○及丙○○等四人基於共同私運未稅洋菸進口之犯
    意聯絡，由甲○○駕駛「欣昌號」漁船與丁○○、丙○○於八十八年四月十五日
    三、四時許，一同自台北縣石門鄉富基漁港出海，在海上作業十餘天後，受乙○○使用無線電之指示，於同年五月九日十六時許，在福建省東引外海，向某不詳
    船名之大陸鐵殼船，接駁未貼專賣憑證之大衛杜夫洋菸（DAVIDOFF CLASSIC）八
    千五百九十條，完稅價格總計為新台幣（下同）二百零六萬八千四百七十二元，
    已逾行政院公告「懲治走私條例公告管制物品項目及其數額」兩項所定之數額，
    屬管制進口物品，甲○○、丁○○與丙○○三人隨即私運前揭之管制進口物品進
    入台灣地區，嗣於同年五月十一日十一時許，經警在基隆市中正區碧砂漁港內查
    獲，並扣得前開之未稅洋菸八千五百九十條等情，認被告乙○○涉犯懲治走私條
    例第二條第一項共同私運管制物品進口逾公告數額之罪嫌。
二、上訴人即被告乙○○於言詞辯論期日未到庭，據其於調查程序之陳述，堅不承認
    有走私犯行，並辯稱：被告承租欣昌號漁船後，即僱請甲○○為船長，全權委託
    甲○○處理，甲○○招募丁○○、丙○○為船員後，即出海航至大陸，與其妻子
    會合，或在浙江或在平潭，嬉戲共遊，置船員及被告船東於不顧，荒廢數個月，
    被告情非得已，即囑其將大陸漁工送回船屋後，回台還船，雙方僱傭關係中斷，
    詎船長甲○○利慾薰心，利用最後機會，私自與私梟勾結，私運走私物品，卒為
    警查獲，被告實不知其有走私行為等語。
三、本件公訴人認為被告走私罪嫌，係以第一審共同被告甲○○船長之供詞，為其唯
    一論據。
四、按犯罪事實應依證據認定之，無證據不得推定其犯罪事實；不能證明被告犯罪者
    ，應諭知無罪之判決。刑事訴訟法第一百五十四條、第三百零一條第一項定有明
    文。是以，事實之認定，應憑證據，如未能發現相當證據，或證據不足以證明，
    自不能以推測或擬制之方法，作為裁判之基礎（最高法院四十年台上字第八十六
    號判例參看）。此所謂證據，雖不以直接證據為限，然其為訴訟上之證明，須通
    常一般之人均不致有所懷疑，得確信其為真實之程度而無瑕疵可指者，始足當之
    ，倘其證明尚未達到此一程度，而有合理之懷疑存在，而無從使事實審法院得有
    罪之確信時，即應由法院諭知無罪之判決（最高法院七十六年台上字第四九八六
    號判例參看）。至共同被告所為不利於己之陳述，雖得採為其他共同被告犯罪之
    證據，惟此項不利之陳述，須無瑕疵可指，而就其他方面調查，又與事實相符，
    始得採為其他共同被告犯罪事實之認定（最高法院四十六年台上字第四一九號判
    例參看）。
五、經查：
  (一)第一審共同被告即船長甲○○，於警訊時供稱：「是乙○○指導我去東引邊接貨
    ．．．我不知道這批貨主是誰，都是我和乙○○聯絡，他說好每箱九百元運金，
    是於八十八年五月九日下午十六時，在東引外海自大陸船名不詳之漁船接這批未
    稅洋菸，運費共十五萬四千八百元」（警卷第二頁）；於檢察官偵查中供稱：「
    乙○○是以無線電叫我們至北緯二十六度、經緯二十一度左右定點，等待別人來
    接洽，載一箱九百元，原準備將報酬分為三分，我和二個船員一人一份．．．船
    上僱用五個勞務員（指大陸漁工），一日資美金九元，是勞務公司轉載至我船上
    」（第三一三０號偵查卷第七頁反面、第八頁）、「我們當初出海時是要捕魚，
    五月八日乙○○叫我們去送大陸勞工回船屋，我將大陸勞工送回船屋，船屋上的
    人就搬了一批洋菸到我們船上來，叫我們載，一箱給我們九百元，叫我們載回台
    灣後，打電話給一個叫許賜海的人，電話0000000000，他會跟我們拿
    ，然後會給我們運費。．．．乙○○只是用無線電叫我們將大陸漁工送回去，而
    這艘船也是他的，我們三個人（指甲○○及丙○○、丁○○）講好三人平分，他
    們二人也同意。」（同偵查卷第二十七頁）、「當初那艘船上的人是說『你們把
    這些菸載回去，我已經跟你們公司講好了，到時一箱算你們九百元的運費』，我
    們是打算依照以前分錢的方法，也就是每十萬元，乙○○分五萬五，我們三個分
    四萬五。．．．我有用無線電聯絡乙○○，有告訴他船上有一批洋菸，他說他知
    道，並且指示我們從碧砂漁港入港。我在用無線電跟乙○○聯絡時，也問他錢如
    何算，他當時就講他分百分之五十五，我們三人分百分之四十五，丁○○、丙○○也知道分錢的事情」（同偵查卷第四十二、四十三頁）；於第一審法院審理時
    供稱：「出海是乙○○叫我們還大陸漁工，還時，船上的人言，你們老闆說好了
    ，叫我們三人將這東西運回，我運回時，有用無線電和乙○○說可否將東西丟掉
    ，他說如丟掉要我們三人賠，我們不得已只好運回來」（一審卷第七十八頁）各
    等語。甲○○就犯罪過程及所得分配，前後供述不相符合，其真實性如何，已非
    無疑。
  (二)警方於八十八年五月十一日上午十一時許，在碧砂漁港，當場查獲船長甲○○、
    船員丁○○、丙○○計三人，涉嫌走私洋菸，當天下午五時三十分許，人犯隨案
    移送檢方，員警未通知被告到所應訊，依照常理，被告與甲○○無串證之虞。內
    勤檢察官問以：「預備如何分﹖」甲○○答以：「原準備將報酬分為三份，我
    和二個船員一人一份。」（第三一三０號偵卷第八頁第三、四行），表明走私所
    得，由船長、船員計三人平分。嗣承辦檢察官於八十八年五月三十一日，開第一
    次偵查庭，問以：「當初要出去載煙時，有無告訴丁○○、丙○○﹖」甲○○答
    稱「我們當初出海是要捕魚，五月八日乙○○叫我們去送大陸勞工回船屋，我將
    大陸勞工送回，船屋的人就搬了一批洋煙到船上，叫我們載回台灣後，打電話給
    許賜海（0000000000），他們來跟我們拿，然後會給我們運費一箱九
    ００元。」並提出名片乙紙為證。（檢方未追查許賜海涉案情形）。次問以：「
    何故警訊時說是乙○○叫你們載煙﹖」甲○○答以：「我不是這樣講，乙○○只
    是用無線電叫我們將大陸漁工送回去。」再問以：「運送這批煙的代價如何﹖」
    甲○○答稱：「我們三個人講好平分，他們二人也有同意。」（第三一三０號偵
    查卷第二十七頁正反面），再度表示運送走私品之代價，由船上三人分得，乙○○僅囑咐送回大陸漁工，未參與走私事宜。公訴人援引甲○○之證詞，指被告共
    謀走私，遽難採信。
  (三)有關返還大陸漁工地點，及接收私菸地點，船長甲○○稱俱在東引外海（本院更
    一卷第四十四頁第五行、第四十六頁第六行），船員丁○○、丙○○則均證稱：
    在福建平潭返還大陸漁工，在東引附近搬運私煙（本院更一卷八十九年八月三十
    日筆錄），甲○○之證詞，顯有瑕疪。有關甲○○如何與大陸私梟約定、交涉，
    如何與被告電話連繫，漁船為何由碧砂漁港進入，船員毫不知悉，此情業據丁○○、丙○○供述在卷（第三一三０號偵查卷第二十八頁、本院更一卷八十九年八
    月三日筆錄）。在一般人觀念，實難僅憑甲○○一人有瑕疵之指證，即謂被告當
    然參與走私。
  (四)按走私，屬違法亂紀之行為，非有利有圖，常人不願為之。又作姦犯科之團體，
    凡地位越高、出資越豐、效力越多者，其分所得，亦相對提升。依船長甲○○
    在檢警及第一、二審法院所言，本件走私洋菸，每箱代價（運費）為九百元。依
    警方查獲扣案物品表所載，本件未稅洋菸有一百七十二箱。核算結果，本件運送
    未稅洋菸之酬金，為十五萬四千八百元。本院更審期間，傳訊船員到庭，經隔離
    訊問結果，丁○○證稱：「走私成功，我可分到五萬元」（本院更一卷第五十六
    頁第九行），丙○○證稱：「我與丁○○各分得五萬元。」（本院更一卷第五十
    八頁反面最末一行）。總運費十五萬四千八百元，扣除船員二人每名五萬元，僅
    餘五萬四千八百元，由身為船東之被告及船長之甲○○兩人朋分，船東與船長兩
    人之利得，竟與單純之一名船員，相差無幾，要與常情相違背。尤其，許、邱兩
    位船員結證：「我沒（有）聽（過）甲○○說私煙是老板交代的。」等情（本院
    更一卷第六十頁）。由此可知，甲○○於偵查中所言，本件走私由船長乙人船員
    二人共三人分，即每人約分五萬元，較合乎實情，而被告既無任何實際利益，
    復不隨船押運，應無走私之可能。
  (五)依偵查卷所附之租賃合約書，被告承租欣昌號漁船之期間，為八十八年二月一日
    至八十九年一月三十一日。依警卷所附之機漁船（含船員）進出港檢查表，欣昌
    號漁船於八十八年一月二十三日十六時五十分入港，人員三位，漁獲量二十（台
    ）斤，同日二十時五十五分出港，人員三位，同年四月十二日上午九時三十分入
    港，人員有三，「進港加油」，同年月十五日清晨四時三十五分出港，人員三位
    ，同年五月十一日上午九時三十分入港，人員計三位。準此，被告租賃漁船僱用
    船長甲○○三、四個月期間，幾乎無漁獲量。個中原因為何﹖本院傳訊船員丁○○，證稱：「我沒捕（過）魚，因甲○○去浙江找他太太，（才）出海那麼久。
    ．．．，我們三人出港後，（有）去平潭遊玩。我是煮飯，都是船長主意的。因
    船長不開船，（才）在大陸停留那麼久，我們也沒辦法。」船員丙○○證稱：「
    當初出海，是甲○○叫的。八十八年一月下旬後，捕過一次魚，就是走私煙的那
    次有些魚外，其他都沒有捕魚。第一次出海就去大陸松下，在那呆蠻久的。第二
    次到平潭還漁工。因船長去找他太太，（才）出港那麼久。因船長不開船，我們
    沒辦法返台。」等語（本院更一卷八十九年九月六日筆錄）。吾人可得知，船長
    甲○○駕船出海赴大陸後，即與其妻相會遊玩，置船東被告及船員於不顧，荒廢
    事業達數個月之久，被告情非得已，乃要求甲○○歸還大陸勞工，駕船返台，了
    結雙方關係，再參照前揭(四)分析說明，甲○○利用最後一次機會，鋌而走險，與
    私梟勾結，經兩名船員同意後，私自偷運洋菸返台。因此，被告所辯其不知情其
    未參與走私，合情合理，足堪採信。公訴人以甲○○挾怨報復之證詞，指被告共
    同走私，實不足取。
六、綜上所述，本院查無任何事證足以證明被告有走私犯行，自屬犯罪不能證明。原
    法院不察，為被告有罪之判決，容有未洽，被告上訴否認犯罪，為有理由，應由
    本院將原判決關於被告部分，撤銷改判，諭知被告無罪。
七、被告經合法傳喚無正當理由不到庭，爰不待其陳述逕行判決。
八、據上論斷，應依刑事訴訟法第三百七十一條、第三百六十九條第一項前段、第三
    百六十四條、第三百零一條第一項，判決如主文。
本件經檢察官謝英民到庭執行職務。
中      華      民      國    八十九    年      十      月      九      日
                              臺灣高等法院刑事第五庭
                                  審判長法  官  曾  德  水
                                        法  官  楊  貴  雄
                                        法  官  林  立  華
右正本證明與原本無異。
如不服本判決應於收受送達後十日內向本院提出上訴書狀，其未敘述上訴之理由者並
得於提起上訴後十日內向本院補提理由書（均須按他造當事人之人數附繕本）。
                                        書記官  李  明  昇
中      華      民      國    八十九    年      十      月     十二     日


司法院資訊處製作；財團法人民間司法改革基金會備份。
